【裁判字號】    98,易,236
【裁判日期】    980722
【裁判案由】    重利
【裁判全文】
臺灣基隆地方法院刑事判決               98年度易字第236號
公  訴  人  臺灣基隆地方法院檢察署檢察官
被      告  丙○○
            己○○
上列被告等因重利案件，經檢察官提起公訴（97年度偵字第1171
號、97年度偵緝字第543號），本院判決如下：
    主  文
丙○○、己○○共同連續乘他人急迫貸以金錢，而取得與原本顯
不相當之重利，各處有期徒刑伍月，如易科罰金，均以銀元參佰
元即新臺幣玖佰元折算壹日，各減為有期徒刑貳月又拾伍日，如
易科罰金，均以銀元參佰元即新臺幣玖佰元折算壹日。扣案利息
表貳張（即本院編號第八頁、第九頁）、空白利息表拾張，均沒
收。
    事  實
一、丙○○、己○○基於重利之概括犯意，渠等於民國95年1 月
    間，在報紙刊登貸款廣告，甲○○依報載廣告撥打電話聯絡
    ，丙○○即自稱「阿耀」應允借款，並由己○○負責提供資
    金、作帳，而共同乘甲○○已向地下錢莊借款處於缺錢急迫
    之際，連續於95年1 月10日、同年1 月20日、同年1 月26日
    ，均約在台北縣樹林市○○街12之1號附近，推由丙○○出
    面各貸以新臺幣（下同）30000元、30000元、20000元，約
    定每10000元預扣利息1000元，實際各交付27000元、27000
    元、18000元予甲○○，且以10日為1期，每10000元利息
    1000元（月息30分），而取得與原本顯不相當之重利，且由
    甲○○簽發同借款面額之本票及交付國民身分證影本作為擔
    保，迄同年3月31日共計向甲○○收取與原本顯不相當之利
    息計65000元（其中95年1月10日該次借款收取27000元利息
    、同年1月20日該次借款收取24000元利息、同年1月26日該
    次借款收取14000元利息）。丙○○、己○○復承前同一概
    括犯意，趁丁○○急需金錢之際，在基隆市○○區○○路
    292 巷某處，貸以10000元予丁○○，實際交付9000元予丁○○，並約定以10日為1期，每10000元利息1000元（月息30
    分），而取得與原本顯不相當之重利，且由丁○○簽發同借
    款面額之本票及交付國民身分證影本作為擔保，迄同年3月
    30日共計向丁○○收取與原本顯不相當之利息計2000元。嗣
    於96年12月4 日下午3 時許，己○○駕駛車牌號碼1969 -FM
    號自小客車行經臺北縣板橋市○○路○段19號處，為警查獲
    ，並在其車內後座扣得空白商業本票簿1本（8張）、及己○○所有供本件放款所用之空白利息表10張、利息表2張（即
    本院編號第8頁、第9頁）、甲○○及丁○○身分證影本各1
    枚，始循線查知上情。
二、案經臺北市政府警察局萬華分局報請臺灣板橋地方法院檢察
    署檢察官呈請臺灣高等法院檢察署檢察長核轉臺灣基隆地方
    法院檢察署檢察官偵查起訴。
    理  由
壹、證據能力方面：
    按被告以外之人於審判外之陳述，雖不符前四條之規定，而
    經當事人於審判程序同意作為證據，法院審酌該言詞陳述或
    書面陳述作成時之情況，認為適當者，亦得為證據。當事人
    、代理人或辯護人於法院調查證據時，知有第159 條第1 項
    不得為證據之情形，而未於言詞辯論終結前聲明異議者，視
    為有前項之同意，刑事訴訟法第159 條之5 定有明文。查證
    人甲○○、丁○○於警偵訊所為之證述，均屬被告以外之人
    於審判外之陳述，然前開證人於警偵訊所為之證述，經本院
    依法踐行調查證據程序，檢察官、被告2人均不爭執各該證
    據之證據能力，且亦查無依法應排除其證據能力之情形，是
    後述所引用證據之證據能力均無疑義。
貳、實體方面：
一、訊據被告丙○○固坦認曾借款予甲○○3 次、及借款10000
    元予丁○○；被告己○○坦認丙○○對外放款之資金，係來
    自伊公司，扣案之利息表均是伊所記載等事實不諱，然均矢
    口否認有重利之犯行，被告丙○○辯稱：伊借款予甲○○3
    次合計11萬元，因伊與甲○○為10餘年之朋友，當時甲○○
    遭地下錢莊逼債，所以向伊借款，伊沒有收取利息，且甲○○只開1張面額11萬元之本票予伊；另丁○○係伊母親之朋
    友，向伊借10000元，伊便向公司借款，丁○○口頭雖承諾
    要給伊利息，但實際上未給伊利息云云，被告己○○辯稱：
    丙○○對外放款之事，伊均不知情，伊非丙○○之金主，因
    丙○○係伊公司之員工，所以向公司預支薪水，後來公司小
    姐戊○○告知丙○○預支超過，伊問丙○○，丙○○才表示
    將錢借給朋友，不久，丙○○突然離職，且留下之物品均未
    拿走，後來公司要搬遷，經整理資料時，伊在丙○○使用之
    電腦上看到一些資料，所以伊依其上所載逐一紀錄，之後員
    工利用伊車搬運，故扣案物品才會放在伊車云云。然查：
（一）被告丙○○於上揭時、地借款予甲○○、丁○○，並向渠
      等各收取利息分計65000元、2000元等事實，迭據證人甲○○於警詢、偵查及本院審理、證人丁○○於警詢、偵查
      中證述在卷（證人甲○○部分，詳臺灣板橋地方法院檢察
      署97年度偵字第4284號偵查卷第24至27頁、第125頁、臺
      灣基隆地方法院檢察署97年度偵字第1171號偵查卷第39、
      87、88頁、本院98年6月16日審判筆錄；證人丁○○部分
      ，詳臺灣板橋地方法院檢察署97年度偵字第4284號偵查卷
      第28至31頁、臺灣基隆地方法院檢察署97年度偵字第1171
      號偵查卷第132、133頁），核與扣案利息表（即本院編號
      第8頁、第9頁）記載借款予甲○○、丁○○之金額、日期
      、各期收取利息吻合，並有甲○○、丁○○國民身分證影
      本各1枚、空白本票1本在卷可稽。
（二）被告丙○○雖以前揭情詞置辯，惟被告丙○○與證人甲○○、丁○○間並無親誼關係，衡情當無無償貸款之理，況
      證人甲○○、丁○○就渠等於借款時應被告丙○○之要求
      而開立本票及交付身分證影本等情均結證明確在卷，再參
      以證人甲○○、丁○○與被告丙○○間無何怨隙可言，衡
      常倘非被告丙○○確有出面貸款並收取與原本顯不相當之
      重利，證人甲○○、丁○○要無甘冒偽證罪責之風險，而
      設詞誣陷被告丙○○之必要，復佐以本件並非證人甲○○
      、丁○○主動向警方報案，係警方因扣得相關證物始循線
      約詢證人甲○○、丁○○進而查獲上情等節，益徵證人甲○○、丁○○上開指述顯非虛，足以採信，是以被告丙○○上開所辯顯非事實，而係事後卸責之詞，不足採信。
（三）被告己○○雖辯稱上情云云，然證人戊○○於本院審理時
      證述：於公司結束營業時，伊在整理丙○○之抽屜，有看
      到內有空白表格、身分證影本，伊即交給己○○，且伊在
      丙○○使用之電腦有發現一些資料，伊請己○○來處理，
      伊在電腦資料內看到類似記號及數字之紀錄，但沒有寫姓
      名，伊不知道扣案已填載內容之利息表、帳冊，係何人製
      作，伊不確定有看到己○○在抄電腦內之資料，應該是有
      拿筆等語（詳本院98年6 月16日審判筆錄）。是依證人戊○○之證詞，可悉被告丙○○使用之電腦其內並無姓名之
      記載，復觀之被告己○○於警詢中均已曾供認：伊在94年
      10月間開始借款予丙○○經營小額借貸，前後共借25萬元
      ，約定丙○○每月要付3 分利予伊（即借10萬元，每月利
      息3000元），扣案利息表是伊製作，因為丙○○未還款，
      所以伊幫他紀錄放款、收款客戶姓名、日期、金額等語（
      詳臺灣板橋地方法院檢察署97年度偵字第4284號偵查卷第
      19至21頁），且扣案之利息表，其上有每筆借款人之姓名
      、借款起迄時間、諸多計算每月放款、收款、利息之計算
      程式及多處內容之更正，衡諸常情，扣案利息表不可能係
      被告己○○單純抄錄電腦資料而得，況扣案利息表內容非
      多，按理以列印、或以電磁紀錄拷貝留存資料即可，當無
      耗時耗力抄錄之理，是依被告己○○之自白及扣案之利息
      表，足認被告己○○對於被告丙○○上開對甲○○、丁○○乘其急迫以重利貸以款項部分，負責提供資金及記帳，
      而與被告丙○○間有犯意聯絡及行為分擔至明。是被告己○○上揭所辯，不足為採。
（四）又貸與金錢，其利息是否與原本顯不相當，應審酌行為時
      當地經濟及一般交易情況而定，如與一般民間利息顯有特
      殊超額，即應令負刑法第344 條重利罪責。而我國目前民
      間之通行月息約為1.5% 至3% 之間（換算年息約為18% 至
      36% 之間），此為本院承辦相關案件之職務上所知事項，
      本案被告等收取之利息，換算之年利率高達360%，其利息
      與原本顯不相當，是被告等依法應負重利罪之刑責甚明。
    綜上，本件事證明確，被告等上揭犯行堪予認定，應予依法
    論科。
二、按被告等行為後，刑法及刑法施行法部分條文業經修正公佈
    ，並均於95年7 月1 日施行。修正後刑法第2 條第1 項之規
    定，係規範行為後法律變更所生新舊法律比較適用之準據法
    ，於修正後刑法施行後，應適用修正後刑法第2 條第1 項規
    定之從舊從輕之原則為比較。又修正後刑法第2 條第1 項係
    採從舊從輕原則，是除法律有特別規定者（如修正後刑法第
    2 條第2 項非拘束人身自由之保安處分適用裁判時法，修正
    後刑法施行法第9 條之3 規定之情形），應依其規定；或事
    關執行之緩刑之宣告，或犯罪在刑法修正施行前，自首在刑
    法施行後之自首部分，或程序之規定（程序從新，如刑法第
    40條沒收宣告之程序規定），應適用裁判時之修正後刑法之
    規定外，應適用最有利於行為人之法律，且比較時應就罪刑
    有關之共犯、未遂犯、連續犯、牽連犯、結合犯，以及累犯
    加重，自首減輕暨其他法定加減原因（如身份加減）與加減
    例等一切情形，綜其全部之結果而為比較。又關於易科罰金
    之折算標準、易服勞役之折算標準及期限、罰金與死刑是否
    併予執行、多數有期徒刑定應執行之刑時之最高刑期之限制
    等之修正，事涉行為人易刑折算標準金額之多寡與期限之長
    短及定執行刑時能否就罰金刑併予執行或有期徒刑定應執行
    之刑時最高度之限制，亦應依修正後刑法第2 條第1 項規定
    ，適用最有利於行為人之法律。而從刑乃附屬於主刑，除法
    律有特別規定者外，應依主刑所適用之法律。惟如新舊法處
    罰之輕重相同，而無有利、不利之情形，即無比較適用之問
    題，應非修正後刑法第2 條第1 項所指法律有變更，應依一
    般法律適用原則，適用裁判時法。惟如逕行適用行為時法，
    因結果並無不同，對判決尚不生影響，上訴審毋庸撤銷改判
    ，此有最高法院95年5 月23日刑事庭第8 次會議決議、95年
    11月7 日第21次刑事庭會議紀錄及最高法院24年上字第4634
    號、24年上字第5292號、27年上字第2615號判例意旨可參。
    茲就本案涉及法律變更之部分，比較如下：
（一）關於本件被告等所涉犯之刑法第344 條重利罪之法定刑中
      得併科1000元以下之罰金部分。依新修正之刑法施行法第
      1 條之1 規定，中華民國94年1 月7 日刑法修正施行後，
      刑法分則編所定罰金之貨幣單位為新臺幣；94年1 月7 日
      刑法修正時，刑法分則編未修正之條文定有罰金者，自94
      年1 月7 日刑法修正施行後，就其所定之數額提高為30倍
      ，但72年6 月26日至94年1 月7 日新增或修正之條文，就
      其所定數額提高為3 倍。查刑法第344 條重利罪有關得併
      科罰金刑部分，非於72年6 月26日至94年1 月7 日間新增
      或修正過之條文，則依刑法施行法第1 條之1 第2 項前段
      之規定，應提高為30倍，即為新臺幣3 萬元以下。若依刑
      法施行法第1 條之1 修正增訂前之規定，其貨幣單位為銀
      元，罰金刑之提高標準應適用罰金罰鍰提高標準條例第1
      條前段，而「依法律應處罰金、罰鍰者，就其原定數額得
      提高為2 倍至10倍」，再按「現行法規所定金額之貨幣單
      位為圓、銀元或元者，以新臺幣元之3 倍折算之」，現行
      法規所定貨幣單位折算新臺幣條例第2 條亦訂有明文，則
      被告等所涉犯刑法第344 條重利罪依前揭述規定，其罰金
      刑最高額部分為各該規定數額之30倍，亦為新臺幣3 萬元
      以下，則新舊法有關此法定罰金刑最高額之比較結果均相
      同，對被告等並無有利或不利，此部分應依法律一般適用
      原則逕依裁判時法即刑法施行法第1 條之1 第1 項、第2
      項前段之規定。然上述規定罰金刑之最低額，刑法第33條
      第5 款，原訂罰金刑為1 元以上，即新臺幣3 元以上，修
      正後為新臺幣1,000 元以上，以百元計算之，經比較新舊
      法，就罰金刑最低額部分仍以行為時之舊法較有利於被告
      等。
（二）刑法第28條共犯之規定於94年2 月2 日修正公布，並於95
      年7 月1 日施行，修正前刑法第28條規定：「二人以上共
      同實施犯罪之行為者，皆為正犯。」，修正後刑法第28條
      規定：「二人以上共同實行犯罪之行為者，皆為正犯。」
      ，亦屬法律變更。
（三）刑法第56條連續犯之規定於94年2 月2 日修正公布刪除，
      95年7 月1 日施行，則被告等於95年4 月11日、95年6 月
      21 日 之犯行，因行為後新法已刪除連續犯之規定，此刪
      除雖非犯罪構成要件之變更，但顯已影響行為人刑罰之法
      律效果，自屬法律有變更，依現行刑法第2 條第1 項規定
      ，自應比較新舊法，而連續犯係將被告等所犯數罪論以一
      罪，僅得加重其刑至2 分之1 ，然修法後刑法已刪除該規
      定，概不得以一罪論，經比較結果，仍應適用較有利於被
      告等之行為時法律即95年7 月1 日修正施行前刑法第56條
      論以連續犯。
（四）關於易科罰金之折算標準，本件被告等於刑法修正施行前
      之易科罰金折算標準，修正前罰金罰鍰提高標準條例第2
      條前段（現已刪除）規定，就其原定數額（1 元以上3 元
      以下）提高為100 倍折算一日，則應以銀元100 元以上30
      0 元以下折算1 日，經依前述現行法規所定貨幣單位折算
      新臺幣條例第2 條之規定折算為新臺幣後，即以新臺幣30
      0 元以上900 元以下折算一日，惟刑法修正施行後之刑法
      第41條第1 項前段則規定「犯最重本刑為5 年以下有期徒
      刑以下之刑之罪，而受6 個月以下有期徒刑或拘役之宣告
      者，得以新臺幣1000元、2000元或3000元折算一日，易科
      罰金。」，比較修正前後之易科罰金折算標準，以修正施
      行前之規定，較有利於被告等，依修正後刑法第2 條第1
      項前段之規定，應適用行為時即修正前刑法第41條第1 項
      前段、修正前罰金罰鍰提高標準條例第2 條之規定較有利
      於被告等。
（五）綜上所述，本件經比較結果，關於罰金之最低度、連續犯
      、易科罰金折算標準等規定部分，均以被告等行為時刑法
      之規定較有利於被告陳俊佟，本件應依修正後刑法第2 條
      第1 項前段之規定，適用被告等行為時即修正前刑法相關
      規定。
三、核被告丙○○、己○○先後分別於95年1 月10日、同年1 月
    20日、同年1月26日對甲○○、於同年3月10日對丁○○借款
    人貸以前揭金錢，以取得與原本顯不相當之重利之行為，係
    犯行為時刑法第344條之重利罪。被告2人就上開各次貸予甲○○、丁○○之重利犯行，有犯意聯絡及行為分擔，為共同
    正犯。再被告等於上揭時間，先後4次對甲○○、丁○○之
    重利犯行，其時間緊接，犯罪構成要件相同，顯係基於概括
    犯意為之，應依修正前刑法第56條連續犯之規定論以一罪，
    並加重其刑。爰審酌本件借款人固係自願與被告等接洽借款
    ，惟被告等利用他人急迫之情貸放金錢以取得與原本顯不相
    當之重利，所為非是，及被告等犯罪之動機、目的、手段、
    所生損害，並兼衡其素行、犯後否認犯罪之態度暨檢察官求
    處各判有期徒刑6月尚屬過重等一切情狀，分別量處如主文
    所示之刑，並各依修正前刑法第41條第1項前段、修正前罰
    金罰鍰提高標準條例第2條，及修正後刑法第41條第1項前段
    之規定，均諭知易科罰金之折算標準。
    末查，中華民國犯罪減刑條例已於96年7月4日制定公布，並
    於96年7月16日施行，被告等所犯上開連續重利罪，犯罪時
    間在96年4月24日以前，均悉合於減刑條例，爰依同條例第2
    條第1項第3款之規定，均各減其宣告刑2分之1及依修正前刑
    法第41條第1項前段、修正前罰金罰鍰提高標準條例第2條之
    規定諭知易科罰金之折算標準。扣案利息表（即本院編號第
    8頁、第9頁）、空白利息表10張等物，均係被告己○○所有
    供本件重利犯罪所用及犯罪預備之物，爰依刑法第38條第1
    項第2款規定宣告沒收。至扣案之甲○○、丁○○身分證影
    本，僅係渠等於借款時供作擔保之用，則被告等取得上開物
    品，既僅供作清償借款本息擔保之用，如甲○○、丁○○嗣
    後清償借款本息，被告等即將該上開物品返還，尚難認係被
    告等所有且供本件犯罪所用或犯罪所得之物；另扣案空白商
    業本票簿1本（8張），被告等均否認為渠等所有，扣案之保
    管條、許金福保管條（含本票正本）及庚○○保管條（含身
    分證影本）各2張、利息表7張（即本院編號1至7頁）、帳冊
    1本及麥美滿、施舒祺身分證影本，遍觀全卷並無證據證明
    與本件被告等就上開各次貸予甲○○、丁○○之重利犯行有
    關連性，復均非違禁物，爰均不予宣告沒收。
據上論斷，應依刑事訴訟法第284條之1、第299條第1項前段，刑
法第2條第1項前段、第344條、第38條第1項第2款，修正前刑法
第28條、第56條、第41條第1項前段，修正前罰金罰鍰提高標準
條例第2條，刑法施行法第1條之1第1項、第2項前段，中華民國
96 年罪犯減刑條例第2條第1項第3款、第7條、第9條，判決如主
文。
本案經檢察官乙○○到庭執行職務。
中    華    民    國    98    年    7     月    22    日
                        刑事第二庭法  官  黃梅淑
以上正本證明與原本無異。
如不服本判決應於收受送達後10日內向本院提出上訴書狀，並應
敘述具體理由；其未敘述上訴理由者，應於上訴期間屆滿後20日
內向本院補提理由書 (均須按他造當事人之人數附繕本)「切勿
逕送上級法院」。
中    華    民    國    98    年    7     月    22    日
                                  書記官  盧鏡合
附錄本案論罪科刑法條全文：
刑法第344條：
乘他人急迫、輕率或無經驗貸以金錢或其他物品，而取得與原本
顯不相當之重利者，處一年以下有期徒刑、拘役或科或併科一千
元以下罰金。


司法院資訊處製作；財團法人民間司法改革基金會備份。
